【裁判字號】    96,小上,105
【裁判日期】    970305
【裁判案由】    清償債務
【裁判全文】
臺灣板橋地方法院民事判決             96年度小上字第105號
上  訴  人  臺灣新光商業銀行股份有限公司
法定代理人  丙○○
上  訴  人  新光行銷股份有限公司
法定代理人  甲○○
前列二人
訴訟代理人  丁○○
被上訴人    乙○○
上列當事人間請求清償債務事件，上訴人對於中華民國96年10月
2 日臺灣板橋地方法板橋院簡易庭96年度板小字第5739 號 第一
審判決提起上訴，經本院於97年2 月20日言詞辯論終結，判決如
下：
    主  文
原判決廢棄。
被上訴人應給付上訴人臺灣新光商業銀行股份有限公司新臺幣貳
萬元，及自民國九十四年九月二十七日起至清償日止，按年息百
分之二十計算之利息。
被上訴人應給付上訴人新光行銷股份有限公司新臺幣貳萬肆仟元
，及自民國九十四年九月二十七日起至清償日止，按年息百分之
二十計算之利息。
第一、二審訴訟費用新臺幣貳仟伍佰元由被上訴人負擔。
    事實及理由
一、按對於小額程序之第一審裁判之上訴，非以其違背法令為理
    由，不得為之，民事訴訟法第436 條之24第2 項定有明文。
    所謂判決違背法令係指判決不適用法規或適用不當者而言。
    且依同法第436 條之25規定，上訴狀內應記載上訴理由，並
    表明原判決所違背之法令及其具體內容，以及依訴訟資料可
    認為原判決有違背法令之具體事實。查上訴人於上訴狀業已
    表明：(1)上訴人臺灣新光商業銀行股份有限公司（下稱新光
    銀行；原誠泰商業銀行股份有限公司）與被上訴人間係消費
    借貸契約；被上訴人與訴外人巔峰電信股份有限公司（下稱
    巔峰公司）間則係買賣等契約關係，基於債權相對性原則，
    本不得混為一談，原審判決恁置民法債權「買賣契約」、「
    消費借貸契約」等相關法律條文不用，而援引外國例法例認
    定被上訴人得執其與巔峰公司間買賣等契約關係對抗上訴人
    ，違反民法第1 條之規定。(2)且透過銀行貸款方式購入商品
    之消費行為，於我國行之有年，舉凡汽、機車貸款等，均係
    此類消費模式。上訴人所信賴者乃相關法令（包含民法及消
    費者保護法）規定，並本於債之相對性原則，明確於於契約
    內載明「被上訴人不得援引其與訴外人間買賣等契約關係之
    抗辯事由，對抗新光銀行。」，並無違公平原則（此由上訴
    人與巔峰公司間契約，亦無何加重或代償條款可明）；反依
    原審參照外國立法例創設消費者抗辯權，將其應負擔風險轉
    嫁銀行一節，違反公平誠信原則。(3)另訴外人巔峰公司之行
    銷方式乃採傳銷經營，與被上訴人間並非單純買賣消費關係
    ，乃著重於取得傳銷經營權，且所購入商品包含手機、節費
    器、亞太電信門號及1 萬分鐘通話時數（不限使用時間），
    前開商品既已一次給付，原審認定巔峰公司未依約提供電信
    服務，被上訴人即得拒付貸款，亦有違背法令，洵有違誤，
    經核上訴人已具體指摘原審判決違背法令之具體內容，上訴
    人提起本件上訴，應屬合法，合先敘明。
二、上訴人主張：被上訴人前於民國94年間因向訴外人巔峰公司
    購買電信等商品，而委由上訴人新光行銷股份有限公司（下
    稱新光行銷公司；原誠泰行銷股份有限公司）向上訴人新光
    銀行辦理消費性商品貸款以支付商品之總價款，並簽訂消費
    性商品貸款契約一紙。嗣上訴人新光銀行依被上訴人之申請
    核貸撥付新臺幣（下同）4 萬8,000 元，依約定被上訴人自
    94年7 月27日起至96年6 月27日止，分24期，按月償還2,00
    0 元予新光銀行。詎被上訴人僅給付2 期，自94年9 月27日
    起即未依約付款，除依系爭借貸契約第9 條約定應視為全部
    屆期外，並應依同契約第6 條規定，自逾期日起按年息20%
    加計遲延利息。又被上訴人未依約清償後，上訴人新光行銷
    公司以利害關係人身分自94年9 月27日起陸續代償2 萬4,00
    0 元，依民法第312 條規定，得於清償之限度內受讓上訴人
    新光銀行之權利，而扣除代償部分後，就新光銀行部分，尚
    餘借款2 萬及遲延利息未償，爰本於借貸及民法第312 條法
    律關係提起本訴等情。（上訴人於原審聲明：被上訴人應給
    付上訴人新光銀行2 萬元；應給付上訴人新光行銷公司2 萬
    4, 000元，及均自94年9 月27日起至清償日止，按年息20%
    計算之利息。原審為上訴人敗訴之判決，上訴人聲明不服提
    起上訴。）併為上訴聲明：如主文所示。
三、被上訴人抗辯：被上訴人確因加入訴外人巔峰公司亞太行動
    假期，而向上訴人新光銀行貸款4 萬8,000 元。但被上訴人
    僅使用1 個多月，巔峰公司就停止服務。巔峰公司雖為直銷
    公司，介紹會員可抽傭，但被上訴人並未介紹任何人進入公
    司。且巔峰公司稱2 年可以打2 萬分鐘，但被上訴人只有打
    30分鐘而已，卻需負擔4 萬8,000 元貸款，並不公平，基於
    使用者付費原則，被上訴人於94年9 月26日通知巔峰公司及
    上訴人新光行銷公司，因未獲回應，故停止繳費等語。併為
    答辯聲明：駁回上訴。
四、兩造不爭執之事項：
  (一)被上訴人因加入訴外人巔峰公司亞太行動假期，而向上訴人
    新光銀行貸款4 萬8,000 元。約定自94年6 月17日起至96年
    6 月27日止，分24期，按月攤還2,000 元。如一期未依約給
    付，視為全部屆期，並應按年息20% 加計遲延利息等情。並
    有消費性商品貸款契約書一份附卷可佐。
  (二)系爭貸款契約簽訂後，被上訴人依約繳付2 期（共4,000 元
    ）後，即未再清償。
  (三)上訴人新光行銷公司以利害關係人身分自94年9 月27日起至
    95年8 月27日止以陸續代被上訴人清償合計2 萬4,000 元；
    並經取得上訴人新光銀行所開立消費性貸款債權移轉明書。
  (四)被上訴人於94年9 月26日以板橋溪崑郵局第131 號存證信函
    通知上訴人新光行銷公司（副本收受者為巔峰公司），以巔
    峰於94年9 月起擅停一切服務，產品服務不完整為由，被上
    訴人主張停止繳納分期款，並要求上訴人新光行銷公司對巔
    峰公司辦理消費貸款解約事宜。且於被上訴人主張行使訴訟
    之行為時，新光行銷公司得停止催繳及導致影響被上訴人一
    切信用之行為等情。並有被上訴人提出存證信函一份附卷可
    憑。
  (五)被上訴人加入訴外人巔峰公司亞太行動假期所應支付4 萬8,
    000 元費用，除包含2 年2 萬分鐘通話費外，並包含取得手
    機、節費器、亞太電信門號及傳銷經營權。
五、按所謂「相關連契約」，即以基礎原因關係（如買賣契約）
    或給付關係（如消費借貸契約）之撤銷或解除，為另一契約
    之解除條件或解除契約之事由。德國實務見解，如出賣人與
    貸款銀行有長期合作關係，貸款銀行經由出賣人之介紹，或
    由交付貸款表格予出賣人之情形，或銀行將貸款金額直接撥
    付出賣人以清償價金等均被視為具有經濟上同一性之客觀關
    聯因素，買受人得以其對出賣人所得主張之抗辯事由對抗貸
    款銀行，買賣契約與消費借貸契約兩者具有法律上之從屬性
    與相互依存之關係。日本割賦販賣法第304 條之4 亦同此見
    解。是以，即令基於誠信公平原則，在特定型態契約型（例
    如遞延 (預付)型 商品或服務之消費借貸契約等）有適用前
    述「相關連契約」原則之必要。承前述，相關連契約本質上
    仍係二契約（僅當事人互有重疊），就有關契約效力之意思
    表示（例如終止、解除、同時履行抗辯等意思表示），仍應
    針對個別契約當事人為之，僅肇於二契約之相關連性，例外
    擴張消費者得援引基礎原因關係契約當事人之事由，對抗貸
    款銀行，先此敘明。
六、經查，本件縱如被上訴人所抗辯：系爭契約上中有關「申請
    書第7 條後段」及「貸款約定書第13條」約款，因違反誠信
    原則及顯失公平，應依消費者保護法第12條規定認為無效。
    被上訴人得執其與訴外人巔峰公司間契約之抗辯事由對抗上
    訴人一節，為可採信（即有前述「相關連契約」原則之適用
    ）。惟上訴人主張：被上訴人單執訴外人巔峰公司停止服務
    為由，並不得拒絕繼續給付本件貸款等語，亦非無據。即被
    上訴人固得以巔峰公司停止服務為由，為其等間契約後續之
    效力為終止或其他法律上主張，再進而以其與巔峰公司間契
    約關係已經終止等事由，進而對貸款銀行為拒絕繼續付款等
    之抗辯。然觀諸被上訴人於原審所提出存證信函，承前述既
    僅提及「巔峰於94年9 月起擅停一切服務，產品服務不完整
    為由，被上訴人主張停止繳納分期款，並要求上訴人新光行
    銷公司對巔峰公司辦理消費貸款解約事宜。且於被上訴人主
    張行使訴訟之行為時，新光行銷公司得停止催繳及導致影響
    被上訴人一切信用之行為等語。」，顯難執該存證信函之提
    出逕為「被上訴人已經終止與巔峰公司間契約關係」之推論
    。至於存證信函內有關被上訴人要求新光行銷公司辦理消費
    借貸解約事宜一節，則遍觀卷附契約，既查無新光行銷公司
    對被上訴人負有辦理消費借貸解約之契約義務，此部分至多
    僅能認為係「要約」，而此部分「要約」既未經新光行銷公
    司為承諾，新光行銷公司亦不受其拘束。即經本院調查結果
    認被上訴人與巔峰公司間契約關係，並未因被上訴人曾經寄
    送之前開存證信函予巔峰公司及上訴人新光行銷公司而終止
    。此外，被上訴人復未就巔峰公司停止服務一節再為其他意
    思表示及法律上之主張，則於本件被上訴人與巔峰公司契約
    仍合法存在；被上訴人與上訴人新光銀行間貸款契約亦合法
    存在之前提下。被上訴人單執「伊沒有使用巔峰公司的服務
    」，並無法推論被上訴人已具無繼續給付貸款之法律正當事
    由。基上，本件被上訴人縱得以其與巔峰公司間抗辯事由對
    抗貸款銀行，於其既未具體對巔峰公司為何法律上得拒絕付
    款之意思表示之前提，自難跳躍認其對貸款銀行拒絕付款之
    抗辯為有理由。
七、遑論，系爭基礎原因關係契約之內容，非僅電信服務，尚包
    含取得手機、節費器、亞太電信門號及傳銷經營權，已如前
    述，為兩造所未爭執。則被上訴人已獲給付之物品、服務等
    ，亦非當然等同其已支付分期貸款數額，被上訴人既未就其
    未受電信服務之價額等同尚未清償貸款數額提出任何說明及
    證據為憑，二者間，亦無法逕為抵銷。即上訴人主張：被上
    訴人未就巔峰公司停止服務，致伊受有若干電信服務無法使
    用之利己事實，提出任何說明，自不得為拒付貸款之依憑等
    語，應屬有據。
八、綜上所述，本件縱認被上訴人得執其與巔峰公司間抗辯事由
    對抗貸款銀行，承前述，被上訴人既未合法終止其與巔峰公
    司間契約關係，亦未證明其因巔峰公司停止服務之損害若干
    ，並足折抵本件上訴人所請求貸款餘額，被上訴人拒絕付款
    之抗辯，自無可採。從而，上訴人新光銀行本於借貸契約關
    係請求被上訴人給付2 萬元；上訴人新光行銷公司本於民法
    第312 條及借貸契約關係請求被上訴人給付2 萬4,000 元，
    及均自94年9 月27日起至清償日止，按年息20% 計算之利息
    ，為有理由，應予准許。又，本件所命給付金額未逾50萬元
    ，依民事訴訟法第389 條第1 項第5 款規定，應依職權告假
    執行。原審為上訴人敗訴之判決，尚有未洽。上訴意旨指摘
    原判決不當，求予廢棄改判，為有理由。爰由本院予以廢棄
    改判，如主文第2 項所示。
九、因本案事證已臻明確，兩造其餘主張、陳述及所提之證據暨
    攻擊防禦方法，經本院審酌後，認與本案判斷結果無影響，
    均毋庸再予一一審酌，附此敘明。
十、本件第一審裁判費1,000 元、第二審裁判費1,500 元，應由
    被上訴人負擔，爰確定如主文第3項所示。
十一、據上論結，本件上訴人之上訴為有理由，依民事訴訟法第
      436 條之1 第3 項、第450 條、第78條，判決如主文。
中    華    民    國    97    年    3     月    5     日
                  民事第一庭    審判長法  官  李世貴
                                      法  官  黃若美
                                      法  官  黃信滿
以上正本證明與原本無異
本判決不得上訴
中    華    民    國    97    年    3     月    5     日
                                      書記官  林月蓉


司法院資訊處製作；財團法人民間司法改革基金會備份。
